【裁判字號】    96,簡上,91
【裁判日期】    970430
【裁判案由】    給付報酬
【裁判全文】
臺灣臺北地方法院民事判決              96年度簡上字第91號
上  訴  人
即被上訴人  甲○○
被上訴人
即上訴人    乙○○
訴訟代理人  丙○○
上列當事人間請求給付報酬事件，兩造對於民國96年11月2日本
院臺北簡易庭95年度北簡字第36283號第一審宣示判決筆錄各自
提起上訴，經本院於民國97年4月18日言詞辯論終結，判決如下
：
    主      文
原判決關於命乙○○給付甲○○新臺幣陸萬元，及自民國九十四
年九月十六日起至清償日止，按年利率百分之五計算之利息部分
，及該部分假執行之宣告，與訴訟費用之裁判均廢棄。
上開廢棄部分，甲○○在第一審之訴駁回。
乙○○其餘上訴及甲○○之上訴均駁回。
第一、二審訴訟費用關於乙○○上訴部分，由甲○○負擔四分之
一，餘由乙○○負擔；關於甲○○上訴部分，由甲○○負擔。
    事實及理由
一、上訴人即被上訴人甲○○起訴主張：對造上訴人乙○○於民
    國93年間與訴外人楊金峰因買賣坐落臺北市○○○路○段32
    號1樓房屋及其基地（下稱系爭不動產）發生履約爭議，乃
    委任伊處理其間請求移轉系爭不動產所有權暨其他相關訴訟
    案件，伊已明確向乙○○說明處理訴訟之收費標準，兩造並
    就伊受任處理有關履行上開買賣契約第一審訴訟及假扣押保
    全程序事件，簽署委任契約書（下稱系爭委任契約書），約
    定報酬新臺幣（下同）136,000元。伊先後為乙○○處理附
    件一所示案件，曾於93年7月29日發函通知乙○○就該已辦
    理案件支付律師酬金合計384,000元，惟經兩造議價，以35
    萬元結算，乙○○即於93年8月11日給付前揭款項，足見乙
    ○○同意相關案件之收費標準，伊亦無溢收情事。嗣乙○○
    委任伊繼續處理附件二所示案件，惟迄未按附件一所示案件
    之收費標準給付伊律師酬金344,000元，經伊於94年9月15日
    函催給付未果。爰依兩造間委任契約之約定，請求乙○○給
    付344,000元及自94年9月16日起算之法定利息。並就乙○○
    反訴部分答辯聲明：駁回乙○○之反訴等語。
二、乙○○則以：伊與甲○○簽訂系爭委任書，委任甲○○處理
    伊與楊金峰間有關買賣系爭不動產第一審訴訟即本院93年度
    重訴字第706號民事事件及假扣押保全程序事件。嗣甲○○
    於93年7月29日以簡便函向伊請求給付律師公費竟高達384,0
    00元，經協商後，甲○○同意因系爭不動產衍生相關案件，
    統包以35萬元結算，伊乃於93年8月11日匯款35萬元予甲○
    ○。然依兩造約定，附件一所示訴訟案件之委任費用為8萬
    元，假扣押裁定之聲請、提存、執行、抗告之答辯，合為一
    件以6萬元計費，提起債務人異議之訴包含起訴、供擔保停
    止執行，與本院93年度重訴字第706號民事事件為同一案件
    ，不另計算，其他有關楊金峰聲請返還房屋執行事件之答辯
    狀含提存事件，其委任報酬為1萬元，抗告二審答辯狀之委
    任費用為6,000元，以上合計僅116,000元，且伊於給付上開
    35萬元時，兩造已約定包括附件二所示本院93年度重訴字第
    1418號民事事件之委任報酬6萬元，其餘案件均因附件一所
    示案件衍生而來，不另計費，甲○○自不得再主張附件二所
    示案件須按件計酬。是伊給付之上開35萬元，於扣除附件一
    所示訴訟案件酬金116,000元，及附件二所示案件酬金6萬元
    ，甲○○非但不得請求伊再給付酬金，反而應返還伊174,00
    0元等語為辯。並反訴依不當得利之規定，請求甲○○給付
    174,000元及自反訴起訴狀繕本送達翌日起算之法定利息等
    語。
三、原審判命乙○○應給付甲○○6萬元，及自94年9月16日起算
    之法定利息，駁回甲○○其餘之訴及乙○○之反訴。兩造就
    其敗訴部分，各自提起上訴。
    甲○○就其敗訴部分之上訴聲明：
    (一)原判決關於駁回甲○○後開第(二)項部分廢棄。
    (二)上開廢棄部分，乙○○應再給付甲○○284,000元，及自
      94年9月16日起至清償日止，按年息5％計算之利息。
    乙○○則答辯聲明：甲○○之上訴駁回。並就其敗訴部分，
    上訴聲明：
    (一)原判決不利於乙○○部分廢棄。
    (二)上開廢棄本訴部分，甲○○在第一審之訴駁回及假執行之
      聲請均駁回。
    (三)上開廢棄反訴部分，甲○○應給付乙○○174,000元，及
      自反訴起訴狀繕本送達翌日起至清償日止，按年息5％計
      算之利息。
    甲○○就乙○○上訴部分，則答辯聲明：乙○○之上訴駁回
    。
四、甲○○主張乙○○於93年間委任其處理系爭不動產履行買賣
    契約第一審訴訟及假扣押保全程序事件，約定乙○○給付其
    酬金136,000元等語，業據提出系爭委任契約書為證（見原
    審卷第37、39頁），乙○○固自認系爭委任契約書上委任人
    資料欄內其簽名部分屬實，惟辯稱甲○○只持系爭委任契約
    書反面（關於委任人資料欄部分）予其簽名，未見正面，且
    甲○○於台北律師公會調查其申訴案時，自稱報酬為13萬元
    ，該契約書正面卻記載酬金為136,000元，二者顯有未合，
    該契約書應係偽造等語（見本院卷第160、251頁正面）。但
    查系爭委任契約書內容為二張Ａ4紙大小，不論係以一張Ａ4
    紙正反二面或以一張Ａ3紙一面呈現，乙○○於該契約書第
    十條之末，委任人資料欄簽內名，並填上其住居所、電話號
    碼，衡情應見過該契約書第十條約款前面九條約款，或至少
    知悉該契約書前面尚有九條約款。更何況該契約書首揭及第
    一條關於甲○○處理事件權限之約定，確為乙○○與楊金峰
    間關於系爭不動產履約爭議可能衍生之訴訟或非訟事件，尚
    無不實之處。參以乙○○自認如附件一所示訴訟案件之委任
    費用為8萬元，與該契約書第三條「酬金」約定，關於第一
    審10萬元，以8折計收，即8萬元之記載相符等情，應認系爭
    委任契約書內容屬實。至台北律師公會倫理風紀委員會申訴
    事件調查紀錄雖載有甲○○自稱兩造一開始酬金清楚寫13萬
    元等字（見本院卷第236頁反面），然該紀錄僅為兩造陳述
    要領之記載，若與系爭委任契約書內容有出入，仍應以該契
    約書為準，且該紀錄內有關系爭不動產交易價額、違約金或
    其他金額數字多只記至萬元概數，上開13萬元既為136,000
    元之概數，尚難以該紀錄有關酬金13萬元之記載，即遽謂系
    爭委任契約書所載酬金136,000元非實。是甲○○上開主張
    ，堪予採信，乙○○前揭所辯，不足以採。
五、甲○○復主張乙○○已同意附件一所示案件收費標準，並經
    協商減付上開案件酬金35萬元，嗣其處理如附件二所示案件
    ，並按同標準計算酬金為344,000元，於94年9月15日發函請
    款，即屬有據等語，為乙○○所否認，並辯稱兩造經協議，
    約定上開案件統包費用為35萬元，其已如數給付，未約定須
    另就如附件二所示案件再給付酬金344,000元等語。經查：
    (一)按當事人主張有利於己之事實者，就其事實有舉證之責任
      任，民事訴訟法第277條前段定有明文。復按民事訴訟如
      係由原告主張權利者，應先由原告負舉證之責，若原告先
      不能舉證，以證實自己主張之事實為真實，則被告就其抗
      辯事實即令不能舉證，或其所舉證據尚有疵累，亦應駁回
      原告之請求（最高法院17年上字第917號判例參照）。
    (二)經本院調閱附件一、二所示案卷結果：本院93年度聲字第
      1974號及臺灣高等法院（下稱高院）93年度抗字第2259號
      停止執行事件，乙○○雖未出具委任狀，惟甲○○有代為
      撰寫聲請狀及抗告事件之答辯狀，並列名為送達代收人；
      本院94年度訴字第799號債務人異議之訴事件，乙○○雖
      未出具委任狀，惟甲○○有代為撰寫起訴狀及94年3月30
      日準備(一)狀，並列名為送達代收人；本院94年度聲字第
      552號、高院94年度抗字第950號停止執行事件，乙○○雖
      未出具委任狀，惟甲○○有代為撰寫聲請狀及抗告事件之
      答辯狀，並列名為送達代收人；本院93年度裁全字第2171
      號假扣押事件，乙○○雖未出具委任狀，惟甲○○有代為
      撰寫一審聲請狀及再抗告事件之三審答辯狀，並列名為送
      達代收人；本院93年度執字第19359號遷讓房屋強制執行
      事件，乙○○雖未出具委任狀，惟甲○○有代為撰寫陳報
      狀（自列為訴訟代理人、送達代收人，陳明已提存供擔保
      金以停止執行）2次（嗣乙○○於94年9月14日具狀表明解
      任甲○○，對造楊金峰亦撤回執行之聲請）；本院94年度
      執字第1005號給付租金強制執行事件，乙○○雖未出具委
      任狀，惟甲○○有代為撰寫聲明異議狀及陳報狀，並列名
      為訴訟代理人、送達代收人（嗣乙○○於94年9月14日具
      狀解除委任，對造楊金峰亦撤回執行之聲請）；本院93年
      度重訴字第706號債務人異議之訴事件，乙○○有出具委
      任狀予甲○○，甲○○有撰寫起訴狀、追加起訴狀、準備
      理由(一)、(二)狀及聲請續行訴訟狀，並有出庭3次（93年8月
      10日、93年9月16日、93年11月18日），嗣乙○○於94年6
      月16日更換訴訟代理人，該案因乙○○於95年3月13日撤
      回起訴而終結；本院93年度存字第2500號、93年度存字第
      5100號、93年度存字第1649號、94年度存字第1228號提存
      事件，乙○○有出具委任狀予甲○○，由甲○○辦理提存
      事務；本院93年度執全字第915號假扣押強制執行事件，
      乙○○有出具委任狀予甲○○，甲○○有撰寫聲請狀、陳
      報狀2份；本院93年度重訴字第1418號撤銷買賣契約事件
      卷（楊金峰起訴），乙○○有出具委任狀予甲○○，甲○
      ○有撰寫答辯理由(一)至(三)狀、聲請狀、辯論意旨狀，並出
      庭7次（94年1月11日、94年2月15日、94年4月19日、94年
      5月13日、94年6月1日、94年6月13日、94年7月1日），並
      判決駁回楊金峰之訴（楊金峰雖提起上訴，嗣已撤回），
      均為兩造所不爭執（見本院卷第250頁）；再參以系爭委
      任契約書首揭記載，堪認兩造就附件一、二所示案件訂有
      委任契約至明。
    (三)甲○○雖於93年7月29日以簡便函通知乙○○給付附件一
      所示案件之酬金384,000元（見原審卷第10頁），惟並未
      臚列案號，難認乙○○已明其對何案件所採之收費標準。
      又委任關係是基於信任而來，且受任人應受報酬者，除當
      事人另有約定外（例約定於處理事務產生一定之結果時）
      ，原則上於委任關係終止及為明確報告顛末後請求，此觀
      民法第528、548條規定自明。甲○○為執業律師，其受委
      任處理相關案件之經驗豐富，應深知前述規定，且較諸一
      般民眾知悉契約內容應訂明締約雙方之權利義務，以杜爭
      議；參以甲○○於受任處理乙○○與楊金峰間買賣系爭不
      動產相關案件之初，尚會要求無專業知識之乙○○簽訂系
      爭委任契約書，並於該契約書上載明其受任處理何案件及
      權限與收費標準，衡情其於處理其他未約定委任報酬數額
      之其他案件時，更應斟酌該委任事務之難易程度、提供之
      勞務內容、乙○○之前委任其處理事務所給付之報酬成數
      ，及社會上有關處理事務之契約關係，通常所採行之報酬
      計算方式，本於公平、合理原則酌定之，除非涉及極急迫
      、重要之事務，亦應事先得乙○○同意始得為之，惟兩造
      就附件二所示案件，不僅未以同一方式簽署委任契約書，
      亦未見計價說明，致生糾紛，自有可議。更何況乙○○於
      93年8月11日匯款35萬元予甲○○（見本院卷第18頁），
      並非384,000元，斯時適為附件二所示本院93年度重訴字
      第1418號民事事件於93年8月10日開庭之翌日，已步入附
      件二所示部分案件委任甲○○處理之階段，是乙○○所辯
      上開35萬元係包含附件一、二所示案件之酬金，尚非無因
      。再者，上開35萬元雖為兩造經協議後之酬金數額，惟兩
      造所陳述之協議內容既有不一，甲○○復未能舉證證明其
      已向乙○○說明附件一所示案件之計酬收費標準，亦未證
      明上開35萬元係限於附件一所示案件之收費協議結果，依
      首揭說明，甲○○所稱乙○○已同意附件一所示案件收費
      標準一節，自難採信。是甲○○主張附件二所示案件收費
      標準係按乙○○同意之附件一所示案件收費標準，自屬有
      據，本件應按件計酬云云，要無足取。
    (四)又甲○○於處理上開案件之初，曾建議乙○○應主動提起
      之訴訟及進行相關保全程序事件，與被動應戰楊金峰所提
      起之訴訟等事件，有兩造所不爭執之建議書可稽（見原審
      卷第45頁），該建議書所載涉訟案件，顯未侷限於系爭委
      任契約書第一條所載甲○○受任處理案件之範圍，則乙○
      ○所辯上開35萬元係甲○○統包其與楊金峰間相關案件即
      附件一、二所示案件之酬金等語，尚非無據。應認附件二
      所示案件之酬金，業經兩造協議包含在上開35萬元內，是
      乙○○所辯其已給付附件二所示案件之酬金，無庸再另為
      給付等語，為可採信。
六、乙○○雖主張兩造約定訴訟案件酬金為8萬元，如解除委任
    時，酬金折半計算，附件一所示案件酬金合計116,000元，
    附件二所示本院93年度重訴字第1418號民事事件之酬金為6
    萬元，其餘案件不另計費，甲○○就其給付之35萬元，已溢
    收174,000元，應依不當得利之規定返還云云，非惟為甲○
    ○所否認，且查兩造於93年間與簽訂委任契約，約定甲○○
    代為處理甲○○與楊金峰間請求移轉系爭不動產所有權暨其
    他相關訴訟案件，甲○○並代為處理附件一、二所示案件，
    乙○○亦自認兩造協議上開案件統包酬金為35萬元等情，既
    經認定，乙○○復無法舉證證明兩造約定解除委任時，甲○
    ○酬金折半計算之事實，而台北律師公司章程第七章「酬金
    」標準，亦未就此情形規範（見本院卷第90、91頁），況系
    爭委任契約書第四項已約定：「和解或訴之撤回或委任人解
    除委任終止本約，約定酬金及因處理委任事務支出之費用均
    照付」等字，則乙○○前揭主張，顯與上開既認事實相左，
    更與系爭委任契約書約定不符，殊無可取。
七、從而，甲○○依委任契約，請求乙○○按附件二所示案件計
    酬標準給付酬金344,000元本息，為無理由；乙○○反訴依
    不當得利之法律關係，請求甲○○給付174,000元本息，亦
    為無理由，均應予以駁回。原審就甲○○請求不應准許部分
    ，判命乙○○應給付甲○○6萬元本息，並依職權宣告假執
    行，尚有未洽。乙○○上訴意旨指摘原判決此部分不當，求
    予廢棄改判，為有理由，應由本院將原判決此部分予以廢棄
    ，改判如主文第2項所示。至原審駁回甲○○其餘請求部分
    及其假執行之聲請，並無不合，甲○○上訴意旨指摘原判決
    此部分不當，求予廢棄改判，非有理由，應駁回其上訴。又
    原審駁回乙○○反訴請求部分及其假執行之聲請，核無違誤
    ，乙○○上訴意旨指摘原判決此部分不當，求予廢棄，為無
    理由，應駁回其上訴。
八、本案事證已臻明確，兩造其餘攻擊、防禦方法經逐一審酌後
    ，認與前述判決結果不生影響，無贅論之必要，附此敘明。
九、據上論結，甲○○之上訴為無理由，乙○○之上訴為一部有
    理由，一部無理由，依民事訴訟法第450條、第449條第1項
    、第78條、第79條，判決如主文。
中    華    民    國    97    年    4     月    30    日
                  民事第六庭  審判長法  官  張競文
                                    法  官  蕭清清
                                    法  官  鄧德倩
正本係照原本作成。
本件不得上訴。
中    華    民    國    97    年    4     月    30    日
                      4              書記官  池東旭


司法院資訊處製作；財團法人民間司法改革基金會備份。
